【裁判字號】    99,台上,3602
【裁判日期】    990610
【裁判案由】    妨害性自主
【裁判全文】
最高法院刑事判決            九十九年度台上字第三六０二號
上  訴  人  台灣高等法院檢察署檢察官
被      告  甲○○
上列上訴人因被告妨害性自主案件，不服台灣高等法院中華民國
九十七年五月三十日第二審判決（九十七年度上訴字第一六六三
號，起訴案號：台灣板橋地方法院檢察署九十六年度偵字第一五
八四四號），提起上訴，本院判決如下：
    主  文
原判決撤銷，發回台灣高等法院。
    理  由
原判決以公訴意旨認被告甲○○涉犯刑法第二百二十一條第一項
強制性交罪嫌。但經原審調查證據之結果，認尚乏積極證據足以
證明被告涉犯該罪嫌，因而撤銷第一審之科刑判決，改判諭知被
告無罪；固非無見。
惟查：（一）、無罪之判決，依法既應記載其理由，則對於被告
被訴之事實及其不利之證據資料，如何不足以證明被告犯罪，均
應逐一詳述其理由，否則即有判決理由不備之違法。又審理事實
之法院，對於案內一切證據，應綜合各方面情形為整體之觀察，
並賦予客觀之評價，其就對立事證所為之取捨，必須分別予以說
明，不能僅論列其中一面，而置他面於不顧，否則，亦有判決不
載理由之可議。原判決引述告訴人甲女（民國七十二年七月生，
代號00000000，真實姓名年籍資料詳卷）於警詢、偵查及在第一
審審理時之指訴，認告訴人曾起身自行扣起身上襯衫鈕釦，其間
被告則拿取及穿戴保險套，顯見告訴人有多次可離開的機會卻未
離開；性交後，甚至穿好衣服坐在床上等待被告一同離開，態度
從容等情（見原判決第三頁第一一至一四行）。然告訴人亦同時
指稱：「後來被告摸摸後起身，往床的右邊拿東西，我坐到床的
左邊開始扣釦子，再跑去門邊；但被告從後面抱住我，把我扯到
床上，被告射精完成性行為後，被告起身往浴室方向走，伊則坐
在床邊穿好衣服。當時伊覺得很誇張，只想要逃出來，想回家，
且怕伊向服務生求救或是跑走，被告會不讓伊走，伊的安全會受
到威脅，因此伊與被告一同離開」等語（見偵卷第十四、六十四
頁，一審卷第六十四、六十五頁）。就性侵害行為進行中，指明
曾經企圖逃離，但仍遭被告阻止，其與被告一同離開，係因懼怕
安全受到威脅。原判決對不利被告之證據資料未綜合審酌，予以
取捨，僅論列其中有利被告之一面，而置不利於被告之他面於不
顧，判決理由嫌有不備。又告訴人於「○○○ KTV」飲酒後，非

僅有嘔吐頭暈現象，甚而因酒醉跌倒受傷，其後更沈睡達數小時
，對於服務生之催房電話置若罔聞，足見其酒醉程度十分嚴重。
而告訴人經服務生喚醒未久，即遭被告性侵害，告訴人陳稱被告
對其性侵害時，仍頭暈，無力阻止被告之不軌，則告訴人未因劇
烈掙扎而有外陰部之嚴重創傷，當有可能，尚無以其外陰部無嚴
重創傷，即認告訴人未遭強制性侵害。另對其在○○醫院作性侵

害檢驗時之情形，復陳明：當時是警察及伊父親陪伊去醫院作檢
查，過程中伊與陳○○通電話，因是第一次發生這種事，陳○○

怕伊會自殺，伊才安撫陳○○，所以伊講話的情緒比較輕鬆等語

（見一審卷第七十頁）。參以告訴人於接受性侵害檢驗時，確與
陳○○通電話，因告訴人於電話中一直哭泣，陳振悠擔心告訴人

自殺，乃不斷安慰告訴人等情，業據證人陳○○於第一審審理時

證述明確。則告訴人陳述其為讓陳○○不致過於擔心，故以較輕

鬆語氣與陳○○講話，尚非無憑。況告訴人如蓄意誣陷被告，刻

意於友人前杜撰不實情節及偽裝悲傷情緒，何以短短數小時，態
度反覆，歡笑如常，豈非反足啟人疑竇。至證人即○○醫院婦產

科醫師王○○僅大致聽聞告訴人講電話時之語氣，並未能具體陳

明告訴人與陳振悠之對話內容。原判決未綜合卷內所有證據，分
別定其取捨而為事實判斷，僅以王○○於偵查及第一審證述：「

九十六年七月七日凌晨二、三時許，有幫告訴人作疑似性侵害檢
驗，發現其處女膜有舊裂傷、輕微紅腫，可能是女性外陰部發炎
或皮膚症狀。未看到外陰部有嚴重創傷，不像被人強暴的傷痕。
其接受檢驗時情緒穩定，沒有哭，和男友還嘻嘻哈哈講電話，我
等她講完後才開始作檢查。」等語（見偵卷第一五三頁，一審卷
第七十四、七十五頁）；遽為有利被告之認定，同有理由不備之
違法。（二）、事實審法院採取某種證據，為認定事實之基礎，
必須先有該項證據之存在，且足為供證明之資料為限，如對於待
證事實不足為供證明之資料，而事實審仍採為判決基礎，則其自
由判斷之職權行使，自與採證法則有違。被告於第一審準備程序
自承案發時與告訴人間之互動略以：「後來我們已經躺到床上了
，那時她是穿裙子或是褲子我不記得了，我是手直接從上半身伸
到她下半身，並沒有脫她下半部的衣服，後來她叫我戴保險套，
我起來要脫衣服戴保險套時，我就覺得不對……於是我就自己跑
到浴室去解決，我脫衣服時，也把她身上的衣服都脫掉，後來我
就順手把保險套丟到馬桶，我就穿衣服出來，告訴人自己也把衣
服穿好了……我的手指應該有放入告訴人的陰道，但我沒有用生
殖器插入她的陰道」（見一審卷第二十四頁）。另於原審審理中
亦辯稱：「……（當時發生性交行為時，你有戴保險套？）是告
訴人左手拿一個保險套要我戴，當時我們穿著衣服，我在戴保險
套的時候，心裡覺得不對，我就趕快跑去浴室，要告訴人把衣服
穿起來」（見原審卷第六十頁）。告訴人亦稱被告性侵時，有戴
保險套。是被告有戴保險套之事實，洵屬明確。則告訴人內褲採
樣，無被告精液殘留，乃屬當然，毋庸委諸專業鑑定。乃原判決
以內政部警政署刑事警察局鑑驗書就告訴人內褲精子細胞層 DNA
經DNA-STR 型別檢測結果，檢出一男性型別，與被告不同，可排
除來自被告為由（見偵卷二第十五頁），認告訴人指訴遭被告強
制性交一節為不可信，顯與採證法則有違。又被告自偵查以迄原
審均承認以「手指插入」告訴人性器內，別無其他不同供詞。被
告於偵查中，原同意接受測謊，嗣反悔拒絕。另內政部警政署刑
事警察局對告訴人進行測謊，乃以「被告在旅館內以性器官插入
告訴人下體」之問題，無不實反應，亦即佐證告訴人指述被告以
性器官插入之真實性，無異認被告所為「以手指插入」之辯解，
並非實在。從刑法規定之性交行為態樣以觀，以手指或性器官插
入或接合，固均該當於性侵害之構成要件。然被告究以手指或以
性器官插入之事實，仍應予釐清。原判決以「被告是否接續以性
器官接合方式與告訴人性交，已無礙被告與告訴人曾經性交之事
實」，將法律判斷之構成要件涵蓋性，誤為判斷陳述真實性之依
據，亦有悖採證法則。（三）、證人之證詞，雖係案發後聽聞告
訴人轉述之內容。然用以證明告訴人案發後情緒狀態，並無不當
。證人陳○○、蔡○○之證詞，雖屬聽聞自告訴人之陳述，然執

以證明告訴人於案發後之情緒狀態，要無不可。第一審判決。依
憑陳○○、蔡○○二人證詞，作為證明告訴人於被害後情緒崩潰

之佐證，原判決遽以傳聞證據法則否認其證據能力，忽略該證據
與待證事實間，與傳聞證據法則不相干，法則之適用，仍有不當
。（四）、事實審法院對於證據之判斷與事實之認定，除刑事訴
訟法已有明定之證據法則應遵守外，通常皆以本於生活經驗上認
為確實之經驗法則、或理則上當然之論理法則為其準據，倘事實
審法院對於證據之判斷，欠缺其合理性或適合性而與事理顯有矛
盾，即與經驗法則或論理法則有所違背，所為判決當然違法。原
判決理由說明：「被告於當日十八時許，送告訴人進入汽車旅館
，至告訴人指控被告性侵害之同日二十二時許，期間約有三小時
。告訴人既稱因不勝酒力而昏睡，若被告意圖性侵告訴人，於告
訴人酒醉昏睡期間當可恣意而為，可不被告訴人發覺，不須等到
告訴人清醒後，再加以性侵。」云云。惟被告何時起意犯罪，乃
其主觀問題。告訴人已於偵查、第一審審理中一致指訴被告之犯
罪情節，參以告訴人為被告之研究所指導學生，且九十六年七月
六日上午，係因告訴人與被告一同前往三軍總醫院從事論文研究
之問卷調查，以求如期順利畢業，為被告所是認。衡情若非被告
對告訴人有不法舉止，告訴人當無刻意設詞誣陷被告，反使自己
與被告關係惡化，以致無法如期畢業之理。再告訴人於同日係因
被告邀約陪其唱歌解愁，被動前往「○○○KTV」，嗣於該KTV內
不勝酒力而酒醉不省人事，復由被告攙扶離開該 KTV，載往「○
○○汽車旅館」，沈睡數小時後，始由該旅館服務生喚醒，足認
 告訴人於是日前往「○○○KTV」及「○○○汽車旅館」，均非
 告訴人之原意或預期。又告訴人經證人即旅館服務生黃怡珍喚
醒後，已表示不要加時，其會請朋友過來，業經黃怡珍證述在卷
，可見告訴人於清醒後，亦無續留該旅館之打算，遑論事先計畫
或同意與被告發生性行為，甚而自備保險套要求被告使用之可能
。而被告自承於「○○○旅館」房間使用保險套，然該房間所提
供之保險套並未使用，復據證人劉佳貴證述無訛。則告訴人證陳
保險套乃被告對其性侵害過程中取出等語，自較被告所辯可信。
衡諸告訴人於是日晚間返家後，立即打電話予陳振悠、蔡桑荻，
陳述事發經過，陳述時不斷哭泣，並出現尖叫情形，乃在蔡桑荻
鼓勵下，請家人陪同前往警局報案。其於事發後第一時間向陳振
悠、蔡桑荻所述情節，與其嗣於偵查及第一審審理時所言相符，
而遭性侵害並非名譽之事，倘被告未違反告訴人意願對其性交，
告訴人於事發後旋即羅織不實情節向友人陳述，且於陳述時直接
流露悲傷、激動情緒，亦殊難想像。告訴人於偵查及審理中之指
述，似屬有據。乃原判決以：應認告訴人對於被告之指控，無證
據得以證明，所舉人證均是經被告「轉知」之對象。告訴人之指
訴是否真實，是否設局誣陷，亦有可疑云云，遽為有利被告之認
定，對於證據之判斷，欠缺其合理性或適合性而與事理顯有矛盾
，要與經驗法則及論理法則有違。以上或為上訴意旨所指摘，或
為本院得依職權調查之事項，應認有撤銷原判決發回更審之原因
。
據上論結，應依刑事訴訟法第三百九十七條、第四百零一條，判
決如主文。
中    華    民    國  九十九  年    六    月    十    日
                      最高法院刑事第八庭
                          審判長法官  洪  文  章
                                法官  王  居  財
                                法官  郭  毓  洲
                                法官  黃  梅  月
                                法官  邱  同  印
本件正本證明與原本無異
                                      書  記  官
中    華    民    國  九十九  年    六    月   十四   日
                                                      K

司法院資訊處製作；財團法人民間司法改革基金會備份。
